臺灣高等法院臺中分院刑事判決　　　　　　　　　　九十一年度上訴字第二八七號
　　上　訴　人　臺灣台中地方法院檢察署檢察官
　　上　訴　人
　　即　被　告　乙○○
　　選任辯護人　黃振源
右上訴人等因被告偽造文書等案件，不服臺灣臺中地方法院九十年度訴字第二五三二
號中華民國九十一年一月四日第一審判決（起訴案號：臺灣臺中地方法院檢察署九十
年度偵字第一五九五八號），提起上訴，本院判決如左：
      主  文
原判決撤銷。
乙○○共同連續行使明知為不實之事項，而使公務員登載於職務上所掌之公文書，足
以生損害於公眾，處有期徒刑拾月。
      事  實
一、乙○○明知王永利（西元一九八○年四月二十日生，現行方不明）係大陸地區人
    民，且知大陸地區人民非經台灣地區主管機關許可，不得進入台灣地區，卻為達
    使王永利入境台灣地區之目的，乃與王永利及台灣地區男子蘇信誌（民國○○○
    年○月○日生，住台南縣後壁鄉新嘉村白沙屯六六之八號，另由檢察官偵辦）基
    於共同行使使公務員登載不實公文書之犯意聯絡，且有概括犯意，在乙○○與王
    永利均無結婚真意之情形下，先由乙○○與王永利於民國（下同）八十九年九月
    二十九日，向中國大陸地區雲南省民政廳辦理結婚登記手續，並於翌日向雲南省
    公證處取得結婚公證書。乙○○於取得上開公證書之後隨即返回台灣，持上開公
    證書前往財團法人海峽交流基金會認證，並於八十九年十月二十三日，持結婚公
    證書及財團法人海峽交流基金會證明書等資料，前往台中縣后里鄉戶政事務所，
    填具「結婚登記申請書」，申請辦理結婚之戶籍登記，致使不知情之該管承辦戶
    籍登記之公務員，將該不實之事項，登載於職務上所掌之公文書戶籍登記簿等文
    件，足以生損害於戶政機關對戶籍管理之正確性。乙○○嗣即於同日，將前開公
    務員登載不實之戶籍謄本等公文書持以行使，並以配偶來台探親名義，填具「大
    陸地區人民進入臺彎地區保證書」，向轄區台中縣警察局大甲分局月眉派出所申
    請，取得證明後，連同乙○○之國民身分證、戶籍謄本等資料，另填具「大陸地
    區人民進入臺彎地區旅行證申請書」，再持向內政部警政署入出境管理局，以探
    親為由，申請大陸地區女子王永利入境來臺，使該管公務員不知有偽，而予審查
    後核准發給八九入出字第三三六一四三四八號之「中華民國臺灣地區旅行證」公
    文書，且該「中華民國臺灣地區旅行證」公文書上登載有「探親」之不實事由，
    致王永利得以探親名義作掩飾，行使該不實登載之公文書，於八十九年十二月二
    十八日搭飛機進入臺灣地區。其等上開行使使公務員登載不實公文書之行為，均
    足生損害於戶政機關對戶籍管理及警政機關對大陸地區人民入出境台灣地區管理
    之正確性。王永利入境臺灣時，乙○○並未前往機場接機，於機場即由不詳姓名
    之人士接走，並未與乙○○同居共同生活。嗣乙○○因以上開方法使王永利入境
    台灣地區，而獲得蘇信誌給付新台幣十二萬元之酬勞，並於九十年五月十一日，
    與王永利辦理離婚登記，其後為警查悉上情。
二、案經臺中縣警察局大甲分局報請臺灣台中地方法院檢察署檢察官偵查起訴。
      理  由
一、訊據本案上訴人即被告乙○○（以下簡稱為被告）雖坦承伊確有於八十九年九月
    二十九日與王永利在中國大陸地區雲南省民政廳辦理結婚登記手續，並於翌日向
    雲南省公證處取得結婚公證書，嗣伊取得上開公證書之後隨即返台，並持上開公
    證書前往財團法人海峽交流基金會辦理認證，復於於八十九年十月二十三日，持
    結婚公證書及財團法人海峽交流基金會證明書等資料，前往台中縣后里鄉戶政事
    務所，填具「結婚登記申請書」，申請辦理結婚之戶籍登記，使該管承辦戶籍登
    記之公務員，將其與王永利結婚之事項，登載戶籍登記簿等文件，後再以上開戶
    籍謄本，並以配偶來台探親名義，填具「大陸地區人民進入臺彎地區保證書」，
    向轄區台中縣警察局大甲分局月眉派出所申請取得證明各情。被告亦坦認：此後
    伊有再持國民身分證、戶籍謄本等資料，另填具「大陸地區人民進入臺彎地區旅
    行證申請書」，再向內政部警政署入出境管理局，以探親為由，申請王永利入境
    來臺，且該管公務員亦核准發給八九入出字第三三六一四三四八號之「中華民國
    臺灣地區旅行證」公文書，致王永利得於八十九年十二月二十八日搭飛機進入臺
    灣地區，但伊於九十年五月十一日，即與王永利辦理離婚各情。惟被告仍矢口否
    認有何犯罪情事，並辯稱：伊確有與王永利結婚之真意，並非以假結婚之方式使
    王永利取得配偶之身分而入境台灣，而蘇信誌所給之十二萬元，係因王永利後來
    與其離婚，蘇信誌為賠償其赴大陸之費用而給，並非給付作為辦理假結婚使王永
    利入境台灣地區之代價，其係遭蘇信誌利用云云。
二、然查：本案被告前開犯罪事實，業據其於警訊及檢察官偵查時供承不諱。依其所
    供述：「我沒有付聘金給王永利家人，是阿志要我赴大陸結婚，再申請王永利入
    境之後，要付給我每個月三萬元」、「．．．．．．，（阿志）共給我四個月十
    二萬元，本來說好要付我十八萬元的，但阿志於九十年四月底就帶王永利來，叫
    我跟她辦理離婚，離婚之後就未再付我錢了」、「她（指王永利）何時從何處入
    境我不知道，我沒有前往接機，．．．．．．，她住何處我不知道」、「我因一
    時糊塗才會充當人頭」、「我沒有與王永利同居過」、「知道假結婚是違法的，
    因我欠蘇興（信）誌十一萬元，他說不會有事，我實得十二萬元」等情（見偵查
    卷宗第四、五、十一頁），被告與王永利並無結婚之真意，被告係為貪圖金錢利
    益，而與蘇信誌共謀以上開方式使大陸地區人民王永利入境台灣地區，應可認定
    。被告上開辯解，與常理有違，且與事實不符，應屬推諉卸責之詞，不足採信。
三、按中華民國憲法第四條明文規定：「中華民國領土，依其固有之疆域，非經國民
    大會之決議，不得變更之」，而國民大會亦未曾為變更領土之決議。又中華民國
    憲法增修條文第十一條復規定：「自由地區與大陸地區間人民權利義務關係及其
    他事務之處理，得以法律為特別之規定」，且臺灣地區與大陸地區人民關係條例
    第二條第二款更指明：「大陸地區：指台灣地區以外之中華民國領土」，揭示大
    陸地區仍屬我中華民國之領土；該條例第七十五條復規定：「在大陸地區或在大
    陸船艦、航空器內犯罪，雖在大陸地區曾受處罰，仍得依法處斷。但得免其刑之
    全部或一部之執行」，據此，大陸地區現在雖因事實上之障礙，為我國主權所不
    及，但在大陸地區犯罪，仍應受我國法律之處罰，即明示大陸地區猶屬我國領域
    ，並未對其放棄主權，自不得將法權因事實上之障礙所不及，與領域外之地混為
    一談。依上開見解，中華民國台灣地區人民在大陸地區之法律行為，應依中華民
    國法律規範。而依照我國民法之規定，在雙方均無結婚真意之情形下所辦理之假
    結婚，係屬無效婚姻，亦無可疑。況按臺灣地區人民與大陸地區人民結婚之方式
    及其他要件，依行為地之規定，臺灣地區與大陸地區人民關係條例第五十二條第
    一項定有明文。而大陸地區現施行之中華人民共和國民法通則第五十八條第一項
    第四款規定：「惡意串通，損害國家、集體或第三人利益之行為無效」，依此說
    明，可知在大陸地區假結婚亦屬無效。查本案被告乙○○係在臺灣地區設有戶籍
    之臺灣地區人民，王永利則為大陸地區人民，其二人在大陸地區雲南省結婚，依
    上開規定，其結婚之要件，如依我國法律規定係無效，即依臺灣地區與大陸地區
    人民關係條例第五十二條第一項規定而須依行為地即大陸地區之法律規定時，因
    其二人雖曾為結婚登記，實則彼等並無結婚之合意，而係出於蘇信誌及被告與王
    永利之共謀，其目的在於使王永利得以申請來臺非法工作，已如前所述，則被告
    乙○○與王永利間結婚之行為，乃係惡意串通之行為，揆諸大陸地區上開法律規
    定，亦應屬無效。本案被告以辦理假結婚之方式，使承辦上開戶籍登記及入境許
    可之公務員，在其等職務上所製作之上開公文書為上開不實登載，後再持以行使
    ，顯足生損害於戶政機關對戶籍管理及警政機關對大陸地區人民入出境台灣地區
    管理之正確性。復有結婚公證書、財團法人海峽交流基金會證明書、結婚登記申
    請書、離婚登記申請書、離婚協議書、大陸地區人民進入台灣地區旅行證申請書
    、大陸地區人民進入台灣地區保證書、被告與王永利之戶籍謄本、中華民國台灣
    地區旅行證（均影本）及被告與王永利之出入境紀錄查詢報表等件附卷足資佐證
    ，本件事證明確，被告犯行洵堪認定。
四、核被告上開所為，係犯刑法第二百十六條、第二百十四條之行使使公務員登載不
    實公文書罪。至於被告在行使上開使公務員登載不實公文書之前，明知為不實事
    項而使公務員登載不實之低度行為，已被嗣後行使上開不實登載公文書之高度行
    為所吸收，應不另論罪。又被告育王永利先後多次行使使公務員登載不實公文書
    之犯行，其犯罪時間緊接，犯罪構成要件相同，顯係基於概括之犯意反覆而為，
    應依刑法第五十六條連續犯之規定，論以一罪，並加重其刑。又就前開犯行之實
    施，被告與蘇信誌及王永利，互有犯意聯絡與行為分擔，均為共同正犯。
五、本件公訴人之公訴意旨雖另以：被告前揭填具「大陸地區人民進入台灣地區旅行
    證申請書」並檢同「大陸地區人民進入台灣地區保證書」、戶籍謄本等資料，向
    內政部入出境管理局以配偶來台探親為由，申請大陸地區女子王永利入境台灣地
    區，致該局該管公務員不知有偽，而發給大陸地區女子王永利「探親」之入境許
    可證，並致王永利得入境台灣地區之行為，尚與蘇信誌及王永利等共同違反台灣
    地區與大陸地區人民關係條例第十五條第一款規定，因認被告尚犯同條例第七十
    九條第一項之非法使大陸地區人民進入台灣地區罪等情。然查：台灣地區與大陸
    地區人民關係條例第十五條第一款係規定不得使大陸地區人民非法進入台灣地區
    ，並非規定不得使大陸地區人民無正當理由進入台灣地區。所謂非法進入台灣地
    區，依據上開條例第十條第一項之規定，係指大陸地區人民未經申請主管機關許
    可，而進入台灣地區而言。本案被告檢具前揭文件申請大陸地區女子王永利入境
    許可，既經境管局核准並發給來台旅行證，即非台灣地區與大陸地區人民關係條
    例第十五條第一款所處罰之非法入境行為（最高法院八十四年台上字第一六○一
    號判決參照）。是公訴人此部分之指訴，尚屬犯罪不能證明。惟因公訴人認此部
    分，與被告前開論罪科刑部分有牽連犯之裁判上一罪關係，爰不就此另為被告無
    罪之諭知，併此敘明。
六、原審判決就被告前開所犯予以論罪科刑，固非無見，惟原審判決未於理由欄認定
    被告所為，足生何項損害。且婚姻關係是否存在及有效，僅法院得為實質之認定
    ，內政部警政署入出境管理局對於本案被告與王永利之婚姻關係是否存在及有效
    ，並無實質認定之權限。亦因此被告向內政部警政署入出境管理局以探親為由，
    申請大陸地區女子王永利入境來臺，並使該管公務員在核發之八九入出字第三三
    六一四三四八號之「中華民國臺灣地區旅行證」公文書上登載「探親」之不實事
    項，才會構成使公務員登載不實公文書之犯行。至於內政部警政署入出境管理局
    如何依照大陸地區人民進入臺灣地區許可辦法之相關規定，審查是否核准大陸地
    區人民進入臺灣地區，乃其本於上開許可辦法而為行政裁量之結果，內政部警政
    署入出境管理局對於本案被告與王永利之婚姻關係是否存在及有效，並無實質認
    定之權限，應無可疑。原審判決認內政部警政署入出境管理局對於王永利之入境
    ，除得本其職權而審查該申請案件應備之文件是否齊全、有無按規定程序辦理（
    形式審查）、及審查該申請案件是否有許可辦法第十七條第一項所列各款情形之
    規定外，尚得審查該申請之大陸地區人民（即王永利）與被申請探親之臺灣地區
    人民（即被告）之間是否具備一定親屬關係（實質審查），此部分理由尚有未洽
    。是本案被告上訴否認犯罪雖無理由，但公訴人上訴指謫原審上開判決理由不當
    ，且與認定被告此部分亦有罪責之結論前後矛盾，公訴人此部分之上訴則為有理
    由，自應由本院將原審判決撤銷改判。爰審酌被告之品行、本件犯罪之動機、目
    的、手段、所生危害及犯後態度等一切情狀，仍量處有期徒刑十月。
七、據上論斷，應依刑事訴訟法第三百六十九條第一項前段、第三百六十四條、第二
    百九十九條第一項前段、刑法第二十八條、第五十六條、第二百十六條、第二百
    十四條，罰金罰鍰提高標準條例第一條前段，判決如主文。
本案經檢察官甲○○到庭執行職務。
中      華      民      國      九十一      年      五    月  二十二    日
                            　　　　臺灣高等法院臺中分院刑事第三庭
                                          審判長法  官　陳　朱  貴
                                                法　官  胡  忠  文
                                                法　官  廖  柏　基
右正本證明與原本無異。
不得上訴。
                                                書記官  詹　錫　朋
中      華      民      國　  九十一     年      五       月   二十四   日
附錄條文
刑法第二百十四條：
明知為不實之事項，而使公務員登載於職務上所掌之公文書，足以生損害於公眾或他
人者，處三年以下有期徒刑、拘役或五百元以下罰金。
刑法第二百十六條：
行使第二百十條至第二百十五條之文書者，依偽造、變造文書或登載不實事項或使登
載不實事項之規定處斷。
                                                              　　　　　Ｆ
